【裁判字號】    92,交上易,866
【裁判日期】    920828
【裁判案由】    過失致死
【裁判全文】
臺灣高等法院臺中分院刑事判決                  九十二年度交上易字第八六六號
    上  訴  人  臺灣彰化地方法院檢察署檢察官
    上  訴  人
    即  被  告  丁○○原名劉.
    選任辯護人  鄭秀珠
右上訴人等因被告過失致死案件，不服臺灣彰化地方法院九十二年度交易字第二一號
中華民國九十二年三月二十五日第一審判決（起訴案號：臺灣彰化地方法院檢察署九
十一年度偵字第四六０五號），提起上訴，本院判決如左：
    主      文
上訴駁回。
    事      實
一、丁○○於民國（下同）九十年十一月二十六日上午十一時四十分許，騎乘車牌號
    碼ＳＱＫ─一００號輕型機車，沿彰化縣北斗鎮○○路由南往北方向行駛，行經
    神農路與陶朱路路口時，本應注意車輛行至無號誌交岔路口，左方車應暫停讓右
    方車先行，依當時天候晴朗、路面平坦、無障礙物，視線良好，並無不能注意之
    情事，竟疏未注意讓右方車先行，貿然前駛，適有陳麗娜（已死亡，經原審為公
    訴不受理判決）騎乘車牌號碼ＫＧＲ─五三六號重型機車，沿彰化縣北斗鎮○○
    路由東往西方向行駛，於行經該路口時，亦未注意車輛行經無號誌交岔路口，應
    減速慢行，作隨時停車之準備，二車因此發生碰撞，丁○○騎乘之輕型機車繼而
    失控左斜衝出路口，遭沿神農路由北往南行駛至該處丙○○駕駛之車牌號碼七Ｕ
    ─五九五號自用大貨車撞及（丙○○另經檢察官為不起訴處分），陳麗娜因而受
    有雙側硬腦膜上出血、右側硬腦膜下出血等傷害，經送醫急救治療後呈植物人狀
    態，延至九十二年一月二日上午七時五分死亡，丁○○亦因而受有左側脛、腓骨
    開放性骨折、左足踝壓碎傷併皮膚缺損等傷害。
二、案經被害人陳麗娜之配偶乙○○訴由彰化縣警察局北斗分局報請臺灣彰化地方法
    院檢察署檢察官偵查起訴。
    理      由
一、訊據被告丁○○固坦承於右揭時、地與被害人陳麗娜發生車禍之事實不諱，惟否
    認有何過失犯行，辯稱：當時伊所騎乘之車牌號碼ＳＱＫ─一００號輕型機車已
    進入神農路與陶朱路之路口，且已通過該路口之中心點，就在機車車頭已經到達
    路口邊，將行完成通過路口時，突然遭剛進入路口之陳麗娜所騎乘之機車撞及，
    故本件車禍之發生伊並無過失，伊本身才是被害人云云。惟查，（一）被害人陳
    麗娜於右揭時、地因與被告發生碰撞因而死亡之事實，業據告訴人乙○○指訴甚
    詳，（二）被告於警訊、原審亦坦承伊於肇事前即有看見陳麗娜由陶朱路東往西
    行駛而來，當時陳麗娜距十字路口仍有一段距離（彰化縣警察局北斗分局卷第七
    頁、原審卷第十六頁）；（三）證人丙○○於原審也到庭證稱：我看到丁○○與
    陳麗娜二人所騎乘之機車進入該路口之時間是相當的，該二輛機車發生擦撞之地
    點係在調查報告表中十三．０的地方，報告表上之血跡係陳麗娜之血跡，至於該
    二輛機車擦撞之部位在何處我並不清楚，也沒有去注意等語，可見被告與被害人
    應係同時進入該路口；被告雖以證人丙○○在原審所證並非事實，惟證人丙○○
    與被告及被害人陳麗娜均不認識，證人丙○○僅係正好開車經過此地而目賭車禍
    之經過，而被告丁○○之機車失控左斜衝出路口遭正好駛至該處之證人丙○○所
    駕駛之車牌號碼七Ｕ─五九五號自用大貨車撞及，證人丙○○就其所見證述因此
    成為證人，其當無故意誣陷被告丁○○之理，其上開證詞應堪採信。
二、被告上訴意旨雖一再以：現場陶朱路與溪斗路交叉路口處，在陶朱路段設有一「
    前有幹道」之標誌；溪斗路與神農路交叉路口則設有閃光燈號，溪斗路上係設閃
    紅燈號，神農路則閃黃燈號，足見陶朱路係溪斗路之支線，溪斗路為陶朱路之朝
    道，而溪斗路係神農路之支線，神農路為溪斗路之幹道，是以陶朱路行駛者應禮
    讓溪斗路行駛者，溪斗路行駛者應禮讓神農路云云；然據本院至現場履勘結果：
    本案肇事之交叉路口處，只有電線桿及反光鏡之設施，並無其他任何交通號誌，
    亦無幹道、支道之劃分標誌，另在溪斗路與陶朱路口之前後二處交接地段，固分
    別設有「前有幹道」、三角「讓」字之交通標誌，及「閃光紅燈」、「閃光黃燈
    」之設施，但與本案肇事地段分有「七十一．五公尺」及「一二九．一公尺」，
    顯非作為本案肇事之陶朱路與神農路，何者為幹道，何者為支道之區分；且經檢
    察官向彰化縣政府函查有關神農路、陶朱路何者為幹、支線？亦據彰化縣政府函
    覆稱：神農路為鄉道彰一００線，陶朱路為鄉道彰一０一線，其位階相同，無幹
    支線之分，此有彰化縣政府九十一年十一月十五日府工土字第０９１０２１６５
    ９１０號函一份附卷足稽（參見台灣彰化地方法院檢察署九十一年度偵字第四六
    ０五號卷第五十頁），是本件神農路與陶朱路口既無幹、支道之分，被告辯護人
    徒以路權歸屬應歸被告，且神農路為幹道云云，與事實有間，不足採信。
三、本件肇事路口之陶朱與神農路口，並無幹、支道之分，已如前述，故有關被告與
    告訴人路權何人優先，自應依何者為左方車，何者為右方車，並以左方車應暫停
    讓右方車先行之交通法則以為定。被告固又辯稱以機車受損之情形，顯見其車頭
    已經到達路口邊，即將完成通過路口，遭被害人陳麗娜自右後方撞及云云；然被
    告機車車前護板固沒有損壞，但其車頭車輪護蓋、護板右側、右下角也有擦痕（
    本院卷第一二三頁）；至於被害人之機車則前輪上方菜籃左左側有凹陷，前輪護
    板有裂痕，此有本院勘驗筆錄足參，是如被告所言：其即將完成通過路口，始遭
    被害人自右後方撞及一節為實在，則由被告丁○○被撞後，其機車又失控向左斜
    衝出路口再遭正證人丙○○所駕駛之車牌號碼七Ｕ─五九五號自用大貨車撞及，
    其撞及之力道當甚猛烈，其毀損情形當不止於擦痕，再由現場圖及卷附車損照片
    所示，亦無法證明被告丁○○所稱其機車車頭已經到達路口邊，將行完成通過路
    口之情形，被告丁○○此部分所辯亦不足採。
四、復查依本件肇事路段，交通安全規則第九十三條第一項第三款、第一百零二條第
    一項第二款分別定有明文，此為一般交通常識及經驗法則，並為被告駕車時所能
    恪遵並加以注意之事項，又查肇事當時天候晴朗、路面無障礙，視線良好，此業
    據被告及證人丙○○於警局中所一致供承，顯無不能注意之情事，是被告丁○○
    於案發前既已發覺右方有來車，竟應注意、且能注意而疏未注意停讓右方車即被
    害人陳麗娜所騎乘之機車優先通行，貿然前行，致雙方車輛發生擦碰，是以本件
    被告丁○○行經無號誌交岔路口，左方車未停讓右方道車先行，就車禍之發生自
    有過失，至於被害人方面，因本件肇事地段係一無號誌之路口，被害人行經該處
    自應注意減速慢行，作隨時停車之準備，然據被告供稱死者當時並未減速慢行（
    同前北斗分局卷第七頁反面）；足見被害人就車禍之發生亦與有過失，本件經送
    台灣省彰化縣區車輛行車事故鑑定委員會鑑定及該會至現場履勘研議結論、台灣
    省車輛行車事故覆議鑑定委員會覆議結果均認「被告行經無號誌之交岔路口，左
    方車未停讓右方車先行，肇事主因；被害人陳麗娜騎乘重型機車行經無號誌交岔
    路口，未減速慢行作隨時停車之準備，為肇事次因，此有台灣省彰化縣區車輛行
    車事故鑑定委員會九十一年七月二日彰鑑字第九一０三九四號函所附鑑定意見書
    、九十一年八月十九日彰鑑字第九一０五二三號函、及臺灣省車輛行車事故覆議
    鑑定委員會九十一年十月二十一日府覆議字第九一二一０六號函各一份在卷可稽
    ，是以本件被告丁○○自有過失，本件縱令被害人陳麗娜有騎乘重型機車行經無
    號誌交岔路口，未減速慢行作隨時停車之準備之情形，然亦無解於被告於本件車
    禍之過失責任。
五、雖被告辯護律師又以：警繪現場圖未標示反光鏡，且陶朱路路寬八．七公尺，該
    路段並無雙黃線，且越往交叉路口愈寬，且出口呈傘狀，路旁護欄矮堤為圓壼刑
    ，再護欄間經測量寬度為十五．一公尺，本件交通事故現場圖所繪之交叉路口並
    無前開傘狀情形，其交叉路口之寬度亦有誤，是上開鑑定結果據以鑑定亦有違誤
    云云，然本件陶朱路路寬係八．七公尺，此業據本院至現場履勘無訛，與警製現
    場圖所載相符，另其交叉路口處，亦據員警拍有現場照片足參（同前偵卷第十十
    三頁下方～十四頁），又陶朱路左右兩側因各立有電線桿及水溝護欄，員警因此
    以路面邊線為其其測量基準，係本其職權衡量之結果，與本件被告及告訴人之路
    權優先權之歸屬，不生影響，況反光鏡之作用，意在輔助並提高駕駛人對向來車
    之動態，與幹、支道之區分也無涉，是被告選任人以此質疑前開鑑定結果，核屬
    無據，又本件車禍發生原因已臻明確，被告辯護人請求再送鑑定，應無必要。至
    被告雖又曾以丙○○於本案送交台灣省彰化縣區車輛行車事故鑑定委員會發言中
    曾供稱：「乙車右後被丙車撞到」（本院卷第五十八頁、六十八頁）；然丙○○
    於本院履勘現場時已說明：伊不知道被害人與被告是如何撞擊的，其於鑑定時稱
    乙車（即被告機車左後被丙車即死者撞到，是被告送醫後，伊去醫院看她們，伊
    問被告怎麼會撞到伊車，她才跟伊說的；被告也不諱言知丙○○問她怎麼撞的，
    她有跟他說是死者撞到其右後方等語無訛（本院卷第一二二頁反面）；從而審判
    外所供「是死者撞及被告機車右後方」，既係片面聽聞自被告之詞，自難遽採（
    按鑑定、覆議鑑定書亦未採酌證人此部分供詞），均併此敘明。
六、又本件被害人陳麗娜因本件車禍致受有雙側硬腦膜上出血、右側硬腦膜下出血等
    傷害，經送醫急救治療後呈植物人狀態，延至九十二年一月二日上午七時五分死
    亡，此有診斷證明書三紙及死亡證明書影本一份在卷可稽，足認被害人陳麗娜確
    係因本件車禍受傷死亡，被告之過失行為與被害人陳麗娜死亡間顯有相當因果關
    係，此外並有道路交通事故調查報告表、彰化縣政府函各一件及照片附卷可資佐
    證，是以本件事證已臻明確，被告過失致死犯行堪予認定。
七、核被告所為，係犯有刑法第二百七十六條第一項之過失致人於死罪。公訴人雖認
    被告係犯刑法第二百八十四條第一項後段之過失致重傷罪，惟被害人陳麗娜因本
    件車禍致受有雙側硬腦膜上出血、右側硬腦膜下出血等傷害，經送醫急救治療後
    呈植物人狀態，延至九十二年一月二日上午七時五分死亡，此有診斷證明書三紙
    及死亡證明書影本一份在卷可稽，是以被害人陳麗娜因本件車禍呈植物人狀態，
    並於九十二年一月二日死亡，自應論以被告過失致死罪，本件起訴法條尚有未洽
    ，應予變更，原審因依過失致死罪予以論科，並審酌被告過失之情節、所生危害
    、被告至今尚未與告訴人達成和解及被告肇事後之態度等一切情狀，量處有期徒
    刑五月，並諭知易科罰金之折算標準，其認事用法並無不合，而本件車禍之過失
    並非全在被告，被告亦因本件車禍致不輕之傷害，故原審之量刑亦無過輕之不當
    ，被告上訴意旨否認犯罪，檢察官上訴意旨以原審量刑過輕提起上訴，均屬無據
    ，應予駁回。
據上論斷，應依刑事訴訟法第三百六十八條，判決如主文。
本案經檢察官甲○○到庭執行職務。
中      華      民      國      九十二  年      八      月      二十八  日
                                臺灣高等法院臺中分院刑事第七庭
                                      審判長法  官  林  榮  龍
                                            法  官  江  錫  麟
                                            法  官  謝  說  容
右正本證明與原本無異。
不得上訴。
                                            書記官  金  珍  華
中      華      民      國      九十二  年      八      月      二十九  日
附錄本案論罪科刑法條全文
刑法第二百七十六條
因過失致人於死者，處二年以下有期徒刑、拘役或二千元以下罰金。
從事業務之人，因業務上之過失犯前項之罪者，處五年以下有期徒刑或拘役，得併科
三千元以下罰金。
                                                                        Ａ


司法院資訊處製作；財團法人民間司法改革基金會備份。
